【裁判字號】    98,易,698
【裁判日期】    991209
【裁判案由】    詐欺
【裁判全文】
臺灣板橋地方法院刑事判決               98年度易字第698號
公  訴  人  臺灣板橋地方法院檢察署檢察官
被      告  張清標
輔  佐  人  張清發
上列被告因詐欺案件，經檢察官提起公訴（97年度偵字第27350
號），及移送併辦（臺灣士林地方法院檢察署98年度偵字第1271
號），本院判決如下：
    主  文
張清標幫助意圖為自己不法之所有，以詐術使人將本人之物交付
，處拘役貳拾伍日，如易科罰金，以新臺幣壹仟元折算壹日。又
幫助意圖為自己不法之所有，以詐術使人將本人之物交付，處拘
役拾伍日，如易科罰金，以新臺幣壹仟元折算壹日。應執行拘役
拾日，如易科罰金，以新臺幣壹仟元折算壹日。
    事  實
一、張清標對於犯罪集團或不法份子利用他人金融機構帳戶實行
    詐欺或其他財產犯罪，掩飾不法利益，規避司法偵查，有所
    預見，仍基於幫助詐欺之不確定故意，先於民國97年7 月8
    日至11日間某時，在不詳地點，將其所申辦之國泰世華商業
    銀行三重分行帳號000-000000000000號帳戶（下稱國泰世華
    銀行帳戶）之提款卡、密碼等物品，交予真實姓名年籍不詳
    之詐騙集團成年人。上揭詐欺集團成年成員，旋基於意圖為
    自己不法所有之犯意，先於97年7 月10日下午11時20分許以
    網路電話與楊文棠表示要援助交際，要求以提款卡操作確認
    身分，致楊文棠陷於錯誤，於97年7 月12日凌晨0 時33分許
    ，在臺北市○○區○○路1 段392 號華南商業銀行內，依照
    指示，在該銀行提款機操作而匯款29,983元至上開國泰世華
    銀行帳戶內，隨即遭提領一空；上揭詐欺集團成年成員復於
    97年7 月21日下午6 時59分，以電話通知陳品融，佯稱網路
    購物誤設為分期付款，須至提款機操作變更，致使陳品融陷
    於錯誤，而於同日下午7 時40分25秒轉帳29,988元至上開國
    泰世華銀行帳戶，惟因故未轉帳成功而未遭詐欺集團成員自
    上開國泰世華銀行帳戶提領成功。又張清標另基於幫助詐欺
    之不確定故意，另於97年7 月14日至16日間某時，在不詳地
    點，將其所申辦之中華郵政股份有限公司新莊西盛郵局帳號
    000- 00000000000004 號帳戶（下稱）之提款卡及密碼等物
    品，交予真實姓名年籍不詳之詐騙集團成年人。上揭詐欺集
    團成年成員，旋基於意圖為自己不法所有之犯意，於97年7
    月16日下午6 時31分，以電話通知盧盈，佯稱網路購物誤
    設為分期付款，須至提款機操作變更，致使盧盈陷於錯誤
    ，而於同日下午6 時45分許轉帳29,986元至上開中華郵政帳
    戶內，隨即遭提領一空。嗣經楊文棠、陳品融、盧盈發覺
    有異，報警循線查獲上情。
二、案經臺北縣政府警察局新莊分局及三重分局報請臺灣板橋地
    方法院檢察署檢察官偵查起訴；並經臺北縣政府警察局汐止
    分局報請臺灣士林地方法院檢察署檢察官偵查後移送併辦。
    理  由
壹、程序方面：
一、按被告以外之人於審判外之言詞或書面陳述，除法律有規定
    者外，不得作為證據，刑事訴訟法第159 條第1項 定有明文
    ，此乃傳聞證據之法則。次按傳聞法則之重要理論依據，在
    於傳聞證據未經當事人之反對詰問予以核實，乃予排斥，惟
    若當事人已放棄對原供述人之反對詰問權，於法院審判時表
    明同意該等傳聞證據可作為證據，基於證據資料愈豐富，愈
    有助於真實發現之理念，並貫徹刑事訴訟法修法加重當事人
    進行主義之精神，確認當事人對於證據能力有處分權之制度
    ，傳聞證據經當事人同意作為證據，法院認為適當者，亦得
    為證據。另當事人於調查證據時，對於傳聞證據表示「沒有
    意見」、「對於證據調查無意見」，而未於言詞辯論終結前
    聲明異議，應視為已有將該等傳聞證據採為證據之同意，此
    刑事訴訟法第159 條之5 規定甚明。查公訴人於本院準備程
    序及審理時對於下列被告以外之人於審判外之言詞或書面陳
    述之證據能力均未爭執，而被告張清標於本院準備程序對於
    下列被告以外之人於審判外之言詞或書面陳述之證據能力未
    爭執，且於審理期日經合法傳喚未到庭提出爭執，依刑事訴
    訟法第159 條之5 第2 項規定，視為當事人已同意作為證據
    ，本院審酌該言詞陳述或書面陳述均非違法取得，亦無證明
    力明顯過低之情形，均得採為證據。
二、被告經本院合法傳喚而無正當理由未到庭，惟本院認本案係
    應諭知拘役之案件，爰不待其到庭陳述，逕行一造辯論判決
    ，核先敘明。
貳、實體事項
一、訊據被告張清標固坦承偵查卷中國泰世華銀行帳戶、中華郵
    政帳戶等存簿為其所有，惟矢口否認有何幫助詐欺犯行云云
    ，辯稱：因為伊要吃飯、抽煙，某人也要加油，原本要給伊
    新臺幣（下同）900 元，後來只給伊700 元等語；而輔佐人
    則以：被告患有精神分裂症，應該沒有犯罪意圖等語置辯。
    經查：
（一）被害人楊文棠於97年7 月10日下午11時20分許接獲網路電
      話表示要援助交際，要求以提款卡操作確認身分，而於97
      年7 月12日凌晨0 時33分許，在臺北市○○區○○路1 段
      392 號華南商業銀行內，依照指示，在該銀行提款機操作
      而匯款29,983元至被告上開國泰世華銀行帳戶內，隨即遭
      提領一空；又被害人陳品融於97年7 月21日下午6 時59分
      ，以電話通知網路購物誤設為分期付款，須至提款機操作
      變更，而97年7 月21日下午7 時40分25秒轉帳29,988元至
      被告上開國泰世華銀行帳戶，惟因故未轉帳成功而未遭詐
      欺集團成員自上開國泰世華銀行帳戶提領成功（因上接國
      泰世華銀行帳戶中，自97年7 月21日起至同年8 月22日止
      之交易明細中並無該筆款項匯入）；另被害人盧盈於97
      年7 月16日下午6 時31分，經電話通知網路購物誤設為分
      期付款，須至提款機操作變更，而於同日下午6 時45分許
      轉帳29,986元至被告上開中華郵政帳戶內，隨即遭提領一
      空等情，業經被害人楊文棠、陳品融及盧盈於警詢中指
      訴綦詳（見98年度偵字第1271號卷第23-26 頁、97年度偵
      字第27350 號卷第4-6 頁、97年度偵字第34246 號卷第2-
      3 頁），並有華南商業銀行自動存提款機交易明細表、中
      華郵政ATM 收據及合作金庫銀行自動櫃員機交易明細表各
      1 紙及被告之上開國泰世華銀行帳戶、中華郵政帳戶之開
      戶基本資料及交易明細表各1 份在卷可稽（見98年度偵字
      第1271號卷第36頁、97年度偵字第27 350號卷第14頁、97
      年度偵字第34246 號卷第9 頁、97年度偵字第27350 號卷
      第17-23 頁、本院卷二第20-25 、26 -31頁）。足見被告
      之上開國泰世華銀行帳戶、中華郵政帳戶確遭詐欺犯罪集
      團假藉名義，詐騙被害人楊文棠、陳品融及盧盈將金錢
      匯入，除陳品融所匯款未入被告之上開國泰世華銀行帳戶
      外，並均旋由詐欺集團成員提領等情，堪予認定。
（二）依社會常情，如非帳戶所有人同意、授權而交付甚至告知
      提款卡密碼等情況，一般人實難輕易取得他人之提款卡，
      甚至有以提款卡隨機輸入號碼而領取款項之機會，蓋以提
      款卡多位數密碼之設計，不法之人任意輸入號碼而與正確
      之密碼相符者，機率微乎其微。而稍有社會歷練、經驗之
      人，均知提款卡應與其密碼分別保存，以免帳戶款項遭人
      盜領。而被告當時已年滿51歲，對於上開常識自不能諉為
      不知。參以就實施詐騙之人之角度而言，施詐者當知社會
      上一般正常之人如其帳戶存摺、提款卡遭竊或遺失，為防
      止拾得或竊得其存摺、提款卡之人盜領其存款或做為不法
      使用，必於發現後立即報警或向金融機構辦理掛失止付，
      如仍以此帳戶作為其犯罪工具，在向他人詐騙得手後，極
      可能因帳戶所有人掛失止付而無法提領不法所得，則渠等
      大費周章從事於犯罪之行為，甘冒犯罪後遭追訴、處罰之
      風險，卻只能平白無故替原帳戶所有人匯入金錢，而無法
      得償犯罪之目的，是以從事此等財產犯罪之不法集團，若
      非已與帳戶所有人約妥不得報警或掛失，以確保其能自由
      使用該帳戶提款、轉帳，實不可能貿然利用該帳戶從事財
      產犯罪。則亦可認定被告應係將上開國泰世華銀行帳戶、
      中華郵政帳戶之提款卡及密碼提供他人使用，該詐騙集團
      成員方可從容行騙並利用該戶頭取得詐騙款項。
（三）又上開被告國泰世華銀行帳戶，係被告於97年7 月8 日申
      請開戶，且該開戶申請書以及印鑑卡上，均有「張清標」
      之簽名，同時並提出被告之國民身分證影本辦理等情，亦
      有國泰世華商業銀行三重分行97年8 月14日（97）國世重
      第863 號函所附開戶基本資料及交易明細表各1 份在卷可
      稽（見97年度偵字第27350 號卷第17-23 頁）；另上開被
      告中華郵政帳戶，被告曾於97年7 月7 日申請存摺掛失補
      副，另於97年7 月14 日 申請金融卡並於向郵局簽收等情
      ，亦有中華郵政股份有限公司三重郵局98年10月20日營字
      第0985001935號函所附郵局存摺掛失補副申請書、中華郵
      政股份有限公司金融卡申請書、客戶歷史交易清單各1 件
      在卷可按（見本院卷第26、28、29、31頁）。則被告既可
      於楊文棠、陳品融及盧盈遭詐騙分別匯入款項前，前往
      銀行開戶或至郵局申請補發存摺、核發金融卡，並均為銀
      行、郵局同意開戶或補（核）發，顯見被告當時之認知能
      力應與一般常人無異，故其於交付上開國泰世華銀行帳戶
      及中華郵政帳戶予詐欺集團成員之時，應無因精神障礙致
      不能辨別其行為違法情形存在。而被告雖曾經亞東紀念醫
      院鑑定，認定被告行為時已因精神障礙，致不能識別其行
      為違法云云，此有亞東紀念醫院98年7 月27日精神鑑定報
      告書在卷可按（見本院卷一第75-7 6頁）。惟上揭精神鑑
      定中有關被告個人史中有關精神疾病史部分，除依據被告
      等所提出身心障礙手冊中度精神障礙及臺北縣立醫院95年
      10 月30 日診斷證明書中所記載「疑似精神分裂症」外，
      並未見調取被告其他先前精神科就診病歷資料以為判定被
      告於本案發生前是否確實罹患精神疾病，而被告於鑑定會
      談過程中，並無明顯之幻聽及自言自語症狀，亦經該鑑定
      報告所載明（見本院卷一第76頁），則究竟被告有無因罹
      患精神分裂症之精神疾病而導致行為當時精神狀態受影響
      ，顯有疑問？又鑑定報告中記載，於鑑定當日施以「瑞文
      氏標準圖形推理測驗（SPM ）」結果顯示，被告之認知功
      能百分等在5 以下。惟該精神鑑定採取「瑞文氏標準圖形
      推理測驗（SPM ）」之設計目的應在於了解受測者之智能
      情形，能否單憑此項即遽以判斷被告於行為當時之精神狀
      況程度，亦非無疑。參以被告交付帳戶前之正常開戶、補
      發存摺、申辦金融卡等行為，均與一般人無異之情形，自
      無法僅以上鑑定報告，逕予認定被告於上揭2 次交付國泰
      世華銀行帳戶、中華郵政帳戶之提款卡及密碼時，已因精
      神障礙，致不能辨識其行為違法。上揭輔佐人所謂被告患
      有精神分裂症，應該沒有犯罪意圖云云，尚非可採。
（四）按刑法上之故意，分為直接故意（確定故意）與間接故意
      （不確定故意），「行為人對於構成犯罪之事實，明知並
      有意使其發生者」為直接故意；又「行為人對於構成犯罪
      之事實，預見其發生而其發生並不違背其本意者」為間接
      故意，刑法第13條第1 項、第2 項定有明文。茲衡諸常情
      ，今日一般人至金融機關開設帳戶使用，係極為方便容易
      且迅速之事，苟有使用金融存款帳戶之正當用途，自以使
      用其本人或可信賴之親友申請之帳戶，最為便利安全，始
      可避免帳戶名義人反悔或心存歹念，利用通知掛失止付、
      變更存戶印鑑圖章或換摺之方式，將帳戶內之款項領走一
      空，反致使用帳戶人蒙受損失，故苟非意圖以他人之帳戶
      從事不法用途，並藉以逃避查緝，自以其他方法向無相當
      信賴關係之陌生人取得帳戶使用之理，且近年來詐財之犯
      罪類型層出不窮，該等犯罪，多數均係利用他人帳戶作為
      詐欺所得財物之出入帳戶，業經媒體廣為披載，是依一般
      人通常之知識、智能及經驗，均已詳知向陌生人購買、承
      租或其他方法取得帳戶者，多係欲藉該帳戶取得不法犯罪
      所得，且隱匿帳戶內資金之實際取得人之身分，以逃避追
      查，而當時被告已年滿51歲，自難諉稱不知。從而被告對
      於交付其所有上開帳戶之提款卡、密碼等資料，將可能被
      用來作為詐欺取財等非法用途上，應有所預見，且不違背
      其本意，被告猶提供其所有之金融帳戶提款卡及密碼予真
      實姓名、年籍不詳之詐欺集團成年成員，當堪認被告有容
      任將提供之金融帳戶資料作為詐欺取財之匯款指定帳戶使
      用，則被告有幫助詐欺取財之不確定故意即可認定。
（五）從而，被告上開所辯不可採，其既可預見金融帳戶存摺提
      供他人使用將幫助他人實施詐欺犯罪，將提款卡、密碼交
      付他人，顯有縱有人以其金融帳戶實施詐欺犯罪亦不違背
      其本意之幫助詐欺不確定故意，故本案事證明確，被告犯
      行堪予認定。
二、核被告張清標所為，均係犯刑法第30條第1 項、第339 條第
    1 項之幫助詐欺取財罪（就被害人楊文棠及盧盈  部分）；
    第30條第1 項、第339 條第3 項、第1 項之幫助詐欺取財未
    遂罪（就被害人陳品融部分）。又被告以一提供國泰世華銀
    行帳戶之幫助行為，使詐騙集團成員向被害人楊文棠、陳品
    融2 人為詐騙行為，應成立同種想像競合犯，而從一重之幫
    助詐欺既遂罪一罪處斷。又被告分別提供上開國泰世華銀行
    帳戶、中華郵政帳戶之幫助行為，其犯意各別，行為互殊，
    應予分論併罰。另被告基於幫助上述不詳詐欺集團成年人士
    遂行詐欺犯行之不確定故意，而為詐欺犯罪構成要件以外之
    行為，為幫助犯，均依刑法第30條第2 項規定，減輕其刑。
    至移送併辦犯罪事實（被告幫助詐騙被害人楊文棠部分）與
    本案原經聲請簡易判決處刑部分，有想像競合犯之裁判上一
    罪關係，本院自應併予審認，附此敘明。爰審酌被告交付帳
    戶提款卡及密碼等物予他人，充作轉向他人詐欺取財之工具
    ，非但徒增被害人尋求救濟之困難，亦使詐騙集團得以順遂
    詐欺取財犯行，並審酌被害人等遭受損害之程度、犯罪之手
    段、情節、生活狀況、智識程度、犯後態度以及被告素行尚
    可等一切情狀，分別量處如主文所示之刑，並均諭知易科罰
    金折算之標準，同時定其應執行之刑及易科罰金折算之標準
    ，以示懲儆。
據上論斷，應依刑事訴訟法第299 條第1 項前段，刑法第30條、
第339 條第1 項、第55條、第51條第6 款、第41條第1 項前段，
刑法施行法第1 條之1 第1 項、第2 項前段，判決如主文。
本案經檢察官陳映蓁到庭執行職務。
中    華    民    國    99    年    12    月     9    日
                 刑事第二十一庭  審判長法  官   劉元斐
                                       法  官   李俊彥
                                       法  官   方鴻愷
以上正本證明與原本無異。
如不服本判決，應於判決送達後10日內敘明上訴理由，向本院提
出上訴狀 (應附繕本) ，上訴於臺灣高等法院。其未敘述上訴理
由者，應於上訴期間屆滿後20日內向本院補提理由書「切勿逕送
上級法院」。
                                       書記官   江怡萱
中    華    民    國    99    年    12    月    17    日
附錄本案論罪科刑法條：
刑法第30條：
幫助他人實行犯罪行為者，為幫助犯。雖他人不知幫助之情者，
亦同。
幫助犯之處罰，得按正犯之刑減輕之。
刑法第339 條第1 項：
意圖為自己或第三人不法之所有，以詐術使人將本人或第三人之
物交付者，處5 年以下有期徒刑、拘役或科或併科1000元以下罰
金。

司法院資訊處製作；財團法人民間司法改革基金會備份。
